【裁判字號】    97,家上易,11
【裁判日期】    970916
【裁判案由】    請求分配剩餘財產
【裁判全文】
臺灣高等法院臺中分院民事判決        97年度家上易字第11號
上  訴  人  甲○○
被  上訴人  乙○○
上列當事人間請求分配剩餘財產事件，上訴人對於中華民國96年
11月26日台灣彰化地方法院第一審判決（95年度家訴字第46號）
，提起上訴，本院於97年9月2日言詞辯論終結，判決如下：
    主  文
原判決關於駁回上訴人後開第二項之訴部分及訴訟費用之裁判除
確定部分外均廢棄。
被上訴人應再給付上訴人新台幣伍拾玖萬零壹佰陸拾柒元，及自
民國九十五年十月四日起至清償日止，按年利率百分之五計算之
利息。
第一、二審訴訟費用除確定部分外由被上訴人負擔。
    事實及理由
一、被上訴人經合法通知，未於言詞辯論期日到場，核無民事訴
    訟法第 386條所列各款情形，爰依上訴人之聲請，由其一造
    辯論而為判決。
二、上訴人起訴主張：兩造於民國81年間結婚，95年 7月20日經
    判決離婚確定。上訴人自結婚以來，所賺取之金錢及家中金
    錢大部分由被上訴人管理，惟被上訴人經常有浪費金錢情事
    ，雙方迭因金錢之使用發生口角，上訴人乃依民法第1010條
    第1、2項規定，向台灣彰化地方法院（下稱彰化地院）訴請
    改用夫妻分別財產制，於94年10月20日判准，同年11月29日
    確定在案。按法定財產制關係消滅時，夫或妻現存之婚後財
    產，扣除婚姻關係存續中所負債務後，如有剩餘，其雙方剩
    餘財產之差額，應平均分配。上訴人婚後之財產雲林縣元長
    鄉○○段 632地號土地係以出售其父贈與房屋所得價金購買
    ，屬無償取得，名下之 A6-6167號自用小客車係改用夫妻分
    別財產制後所購買，均不列入分配；被上訴人婚後之財產TW
    -3922號自用小客車，價值新台幣（下同） 5萬元、9581-GB
    號自用小客車，價值2萬元，F5-7408號自用小客車，價值12
    萬元，另存於彰化縣鹿港信用合作社（下稱鹿港合作社）00
    000000000000號帳戶之存款有 1,478,743元，經上訴人聲請
    彰化地院 94年度執全字第163號予以假扣押，是被上訴人婚
    後財產之總值為1,668,743元，兩造間剩餘財產之差額為1,6
    68,743元，平均分配後上訴人所得請求之剩餘財產差額為83
    4,371元。爰求為命被上訴人給付834,370元，及自起訴狀繕
    本送達翌日（即95年10月4日）起算法定遲延利息之判決。
三、被上訴人則以： F5-7408號自用小客車係被上訴人貸款所購
    ，為償還貸款，該自用小客車業已出售，另上訴人所買之A6
    -6167號自用小客車應列入分配等語，資為抗辯。
四、經彰化地院95年度家訴字第46號認定兩造於94年10月20日該
    院94年度家訴字第37號判決准許改用分別財產制，於同年11
    月29日確定，兩造剩餘財產之清算應以94年11月29日以前之
    法定財產為準。上訴人之財產雲林縣元長鄉○○段 632地號
    土地係以出售上訴人父親贈與房屋所得價金購買， A6-6167
    號自用小客車係改用分別財產制後所購買，均不列入分配。
    而被上訴人之財產有TW-3922號、9581-GB號、 F5-7408號自
    用小客車，價值分別為5萬元、2萬元、12萬元，合計19萬元
    ；被上訴人活期儲蓄存款00000000000000號帳戶於94年2月1
    5日經扣押款項僅有281,910元，其後經被上訴人領出281,90
    9元，迄至同年11月29日止，上開帳戶僅存餘款297元，被上
    訴人將原扣押款項領出後所為處分行為，難認無減損上訴人
    對於剩餘財產之分配，依民法第1030條之4第1項之規定，仍
    應將該財產追加計算於現存之婚後財產，列入分配；被上訴
    人另持有晉泰科技股份有限公司價值16,200元之股票，被上
    訴人婚後至宣告兩造為分別財產制前之期間增加之財產為48
    8,406元 （190,000＋281,909＋297＋16,200＝488,406）。
    兩造於婚姻關係開始至法定財產制消滅前，上訴人尚無應計
    算分配之現存財產，被上訴人現有應計算分配之財產價額為
    488,406元，兩造剩餘財產差額為488,406元，被上訴人應分
    配予上訴人財產價額244,203元。爰判決被上訴人應將TW-39
    22號、 9581-GB號自用小客車交付上訴人，並應給付上訴人
    174,203元及自95年10月4日起算之法定遲延利息，而駁回上
    訴人其餘請求。上訴人就原判決駁回其請求部分聲明不服，
    主張彰化地院假扣押被上訴人鹿港合作社之存款係1,478,74
    3元，原審判決所謂之281,909元僅係活期儲蓄存款，就被上
    訴人鹿港合作社之存款，除原審判決認定之金額外，餘款上
    訴人應仍可受分配。爰請求被上訴人再給付 590,167元，及
    自95年10月 4日起算之法定遲延利息。被上訴人則就原審判
    決命其交付自用小客車及給付 174,203元與利息部分未提起
    上訴，原審判決不利被上訴人部分應已確定，本院自僅能就
    上訴人所請求被上訴人再給付 590,167元與利息部分為審理
    。
五、查兩造結婚時未以契約訂定在婚姻關係存續中適用何種財產
    制，則應適用法定財產制為兩造夫妻財產制。按法定財產制
    關係消滅時，夫或妻現存之婚後財產，扣除婚姻關係存續中
    所負債務後，如有剩餘，其雙方剩餘財產之差額，應平均分
    配，但因繼承或其他無償取得之財產或慰撫金，不在此限。
    夫妻現存之婚後財產，其價值計算以法定財產制關係消滅時
    為準，但夫妻因判決而離婚者，以起訴時為準。民法第1030
    之1第1項、第1030條之 4分別定有明文。所謂「法定財產制
    關係消滅時」之情形有(1)夫妻之一方死亡；(2)夫妻離婚；(3)
    夫妻結婚無效；(4)夫妻婚姻被撤銷；(5)夫妻因有民法第1009
    條至第1011條之原因改用分別財產制；(6)夫妻契約改定夫妻
    財產制為分別財產制或共同財產制而言。查上訴人於94年間
    以兩造分居達一年以上，且有離婚訴訟在審理中，難以共同
    生活，訴請宣告改用分別財產制，經彰化地院於94年10月20
    日以94年度家訴字第37號判准，94年11月29日確定，有上開
    判決書及確定證明在卷可查，故本件兩造剩餘財產應以上開
    判決確定日即94年11月29日以前之法定財產為計算基準。另
    謂「雙方剩餘財產之差額，應平均分配」，係指夫妻所取得
    而現存之婚後財產，扣除婚姻關係存續中所負債務及因繼承
    或其他無償取得之財產或慰撫金後，計算出夫妻各自之剩餘
    財產，再比較其剩餘財產之多寡，算定其差額，剩餘財產較
    少之一方得向剩餘財產較多之一方，請求分配差額之二分之
    一。
六、本件爭執之重點在於被上訴人於鹿港合作社之存款除原審判
    決所認定之281,909元、297元外，是否尚有餘款可供上訴人
    分配。查依鹿港合作社94年2月22日彰鹿信合社字第9450011
    7號函所示，彰化地院94年度執全字第163號假扣押被上訴人
    之存款為 1,478,743元。再經本院函詢鹿港合作社有關假扣
    押金額1,478,743元之內容，鹿港合作社以97年2月12日彰鹿
    信合社字第97000061號函復，謂「所扣押之乙○○存款金額
    為活期儲蓄存款281,909元，活期存款 46,252元，支票存款
    582元，定期存款1,150,000元，共計 1,478,743元」。是上
    訴人主張彰化地院假扣押被上訴人鹿港合作社之存款為1,47
    8,743元，原審判決所謂之281,909元僅係活期儲蓄存款等情
    ，自堪採信。
七、兩造剩餘財產之差額應為 1,668,743元，上訴人可請求分配
    834,371元，扣除原審判決所命被上訴人給付之244,203元（
    包括價值 7萬元之兩輛自用小客車在內），上訴人請求被上
    訴人再給付 590,167元與利息，即應准許。原審未經詳查，
    遽駁回上訴人此部分之請求，自有未洽，上訴意旨指摘原判
    決不當，求予廢棄改判，應有理由，爰由本院廢棄此部分之
    原判決，改判如主文第二項所示。
八、據上論結，本件上訴為有理由，依民事訴訟法第463條、第3
    85條第1項前段、第450條、第78條，判決如主文。
中    華    民    國    97    年    9     月    16    日
                  民事第四庭    審判長法  官  陳蘇宗
                                      法  官  黃永祥
                                      法  官  張浴美
以上正本係照原本作成。
不得上訴。
                                      書記官  呂淑芬
中    華    民    國    97    年    9     月    17    日
                                                      Ｍ


司法院資訊處製作；財團法人民間司法改革基金會備份。
